【裁判字號】    97,易,512
【裁判日期】    970418
【裁判案由】    恐嚇取財
【裁判全文】
臺灣板橋地方法院刑事判決               97年度易字第512號
公  訴  人  臺灣板橋地方法院檢察署檢察官
被      告  甲○○
上列被告因恐嚇案件，經檢察官提起公訴（97年度偵字第2677號
），本院判決如下：
    主  文
甲○○以加害自由之事，恐嚇他人，致生危害於安全，處有期徒
刑參月，如易科罰金，以新台幣壹仟元折算壹日。
    事  實
一、甲○○曾於民國96年間，在乙○之子蔡山岳所經營址設臺北
    縣中和市○○路○ 段105 號之「加興五金行」工作，於民國
    96 年6月4 日，因向蔡山岳請求工作獎金發生爭執，並報警
    處理，惟臺北縣政府警察局中和分局國光派出所警員到場後
    ，認甲○○有送醫治療之必要，甲○○拒絕就醫，乃遭警強
    制送醫，甲○○因而心生不滿，認乙○等人應賠償其當時所
    受之屈辱，竟基於恐嚇之犯意，於96年12月7 日14時許，前
    往上址，要求乙○包新台幣（下同）12,000元之紅包以賠償
    其遭強制送醫所受之屈辱，並以：「否則就換你兒子來被五
    花大綁試試滋味消消我的氣」等加害自由之事，予以恐嚇，
    致乙○心生畏懼，致生危害於自由。嗣經乙○報警處理，始
    查悉上情。
二、案經被害人乙○訴由臺北縣政府警察局中和分局報告臺灣板
    橋地方法院檢察署檢察官偵查起訴。
    理  由
一、按被告以外之人於審判外之言詞或書面陳述，除法律有規定
    者外，不得作為證據；次按被告以外之人於審判外之陳述，
    雖不符前4 條之規定，而經當事人於審判程序同意作為證據
    ，法院審酌該言詞陳述或書面陳述作成時之情況，認為適當
    者，亦得為證據；當事人、代理人或辯護人於法院調查證據
    時，知有第159條第1項不得為證據之情形，而未於言詞辯論
    終結前聲明異議者，視為有前項之同意，刑事訴訟法第 159
    條第1項、第159條之5第1項、第2 項分別定有明文。查證人
    乙○、李月雪於警詢中之證述，核其性質雖屬被告以外之人
    於審判外之言詞陳述，原則均不得為證據，惟被告對上開證
    據未於言詞辯論終結前聲明異議，且經本院審酌該言詞作成
    時並無不當取供或其他非法之情況，亦無不適當之情形，揆
    諸前揭說明，上開證據應具證據能力，合先敘明。
二、訊據被告甲○○固不否認於上揭時間、地點對告訴人乙○稱
    ：「換你兒子來被五花大綁試試滋味消消我的氣」一語，經
    核與證人即告訴人乙○於警詢及偵查中（97年度偵字2677號
    卷第8 頁、第18頁）、目擊證人李月雪於警詢中（上開偵查
    卷第12頁）證述之情節相符，足認為真實。惟被告矢口否認
    有何恐嚇犯行，辯稱：伊因為96年6 月4 日和告訴人之子蔡
    山岳有糾紛，後來伊為警強制送醫而受有屈辱，所以才會前
    往要求告訴人要包紅包給伊，不然就要由蔡山岳試試被五花
    大綁的滋味，伊並沒有恐嚇的意思云云。然查，上開詞語，
    明白預告將加害告訴人之子蔡山岳之自由，客觀上足以認為
    構成對蔡山岳自由之威脅，且告訴人為八旬老者，聽聞被告
    表示將綑綁其子蔡山岳，心理上自會產生擔憂畏懼，此由告
    訴人於案發當天立即前往警局報案，有警詢筆錄1 份在卷可
    憑（上開偵查卷第7 頁），亦足認告訴人聽聞上開語句確已
    心生恐懼，故而立即尋求警方協助，堪認被告確有以上開語
    句恫嚇告訴人，使其心生畏懼之意思，被告上開所辯，尚不
    足採。縱上，本案事證明確，被告犯行洵堪認定，應予依法
    論科。
二、核被告甲○○所為，係犯刑法第305 條之恐嚇罪。公訴人雖
    認被告涉係犯刑法第346 條第1 項之恐嚇取財罪，然按恐嚇
    取財罪以行為人具有不法所有意圖為犯罪構成要成要件，而
    所稱之「不法所有意圖」，係指欠缺適法權源，仍圖將財產
    移入自己實力支配管領下者，又依刑法故意犯之法理，並須
    行為人就其犯行將肇致不法之財產實力支配管領關係具有認
    識始該當，如行為人誤認其具確有正當權源，縱其認識與事
    實不符，亦僅係「錯誤」，不能認具不法所有意圖而逕以恐
    嚇取財罪論罪（最高法院81年台上字第5660號、87年台上字
    163 號、80年度台上字第2949號判決意旨參照），查被告前
    於96年6 月4 日，因與蔡山岳間有獎金糾紛，致為警強制送
    醫一情，為被告於本院審理中供述在卷，且據證人乙○於警
    詢及偵查中、證人李月雪於警詢中證述相符，並有臺北縣疑
    似精神病患護送鑑定就醫通報單、臺北縣政府警察局警員工
    作紀錄簿各1 份（上開偵查卷第32、33頁）在卷可憑，參以
    被告於偵查中陳稱：伊告訴乙○伊要精神賠償費12,000元；
    伊認為這是他們應該要給伊的等語（上開偵查卷第24、25頁
    ），另於本院審理中亦陳稱：伊沒有精神病，卻被強制送醫
    ，而受有委屈，這樣的屈辱不知道要找誰要，因為伊不懂法
    律，所以才會說這些話等語，足認被告要求告訴人提出12,0
    00元紅包，係認定其因前開強制送醫事件，故對蔡山岳有精
    神損害賠償請求權，雖被告未依民事法律途徑確認其請求權
    ，遽以上開恫嚇方式請求賠償，確有不當，然此與一般恐嚇
    取財案件所見行為人係明知不法且無請求權，而以恐嚇手段
    遂行不法利得者顯有差異，堪信被告主觀上並無為自己不法
    所有之意圖，揆諸前揭說明，自不應論以恐嚇取財罪，檢察
    官以恐嚇取財未遂罪起訴，自有未洽，惟其基本社會事實同
    一，起訴法條應予變更。爰審酌被告並無犯罪紀錄，有台灣
    高等法院被告前案紀錄表1 份在卷可稽、其犯罪之動機、手
    段、對告訴人造成之心理上危害，及犯罪後未坦承犯行之態
    度等一切情狀，量處如主文所示之刑，並諭知易科罰金之折
    算標準。
據上論斷，應依刑事訴訟法第299 條第1 項前段、第300 條，刑
法第305 條、第41條第1 項前段，刑法施行法第1 條之1 第1 項
、第2 項前段，判決如主文。
本案經檢察官陳旻源庭執行職務。
中    華    民    國    97    年    4     月    18    日
                  刑事第十三庭  審判長法  官  李麗珠
                                      法  官  許映鈞
                                      法  官  俞秀美
以上正本證明與原本無異。
如不服本判決應於送達後10日內向本院提出上訴狀
                                      書記官  謝怡貞
中    華    民    國    97    年    4     月    21    日
附錄本案論罪科刑法條全文：
刑法第305條：
以加害生命、身體、自由、名譽、財產之事，恐嚇他人，致生危
害於安全者，處2年以下有期徒刑、拘役或300元以下罰金。
以下罰金。


司法院資訊處製作；財團法人民間司法改革基金會備份。
